【裁判字號】    89,竹簡,453
【裁判日期】    891014
【裁判案由】    確認本票債權不存在
【裁判全文】
臺灣新竹地方法院民事判決  八十九年度竹簡字第四五三號
    原      告  乙○○
    兼右一人
    訴訟代理人  甲○○  住新竹.
    被      告  丙○○  住新竹.
右當事人間因請求確認本票債權不存在事件，本院判決如左：
    主  文
原告之訴駁回。
訴訟費用由原告負擔。
    事實及理由
一、原告之聲明：確認被告持有以原告名義所簽發如附表所示本票債權不存在。
二、事實摘要：原告起訴主張被告持有以原告名義及訴外人范蘭英、范光明所共同簽
    發如附表所示之本票，聲請本院對該紙本票為准許強制執行之裁定，經本院於民
    國八十八年十二月十五日以八十八年度票字第二一四九號裁定准許，惟原告並未
    對被告負有債務，且從未收受系爭票款，兩造間並無系爭本票債權債務關係存在
    ，系爭本票係范光明欲向被告借款為被告詐騙所開立者，被告顯係出於惡意且無
    償取得系爭本票，且係被告慫恿范光明未經原告同意盜用印章並簽名於其上，爰
    依票據法律關係訴請確認被告對原告上開本票之債權不存在等語。被告則以該紙
    本票係以支票向原告換來者，原來之支票係范光明叫原告甲○○向被告借款而開
    立者，開本票時，原告甲○○及范光明均在場，並拿印章蓋用等語置辯。
三、法院之判斷：
  （一）按，在票據上簽名者，依票上所載文義負責，票據上之簽名得以蓋章代之，
        票據法第五條第一項、第六條分別定有明文；復按，本票為無因證券，執票
        人行使票據上權利，就票據之取得，有無正當原因，或有無對價關係，自不
        負證明之責；又發票人之印章如為真正，即應推定票據真正；另當事人主張
        票據上之印章係遭人盜蓋者，就其盜蓋之事實，應由主張票據遭偽造之當事
        人負舉證責任，有最高法院五十九年度臺上字第一七六九號、六十五年臺上
        字第六二三號、七十年臺上字第四三三九號判決可參，合先敘明。
  （二）查，本件原告主張被告持有如附表所示之系爭本票，並非原告所簽發，其上
        印文雖係原告所有，惟係遭盜用，原告對被告亦未負有債務，更未收受系爭
        票款等語，然其就此並未舉證以實其說，而票據又係無因證券，且原告於本
        院審理時亦自認系爭本票上印章之真正（見本院八十九年三月十五日、八十
        九年七月二十六日言詞辯論筆錄），故原告自應負票據上之責任，尚不得以
        系爭本票非其簽名為詞，推翻為系爭本票發票人之事實，本院自亦無就系爭
        本票上簽名是否確為原告所簽發，或其是否授權范光明簽發等節予以論究之
        必要；至原告雖稱：印章係遭盜蓋云云，惟依前揭最高法院判決意旨，原告
        自應就其印章遭人盜蓋之事實負舉證責任，然原告僅空言主張該紙本票之印
        章係遭盜蓋，卻未能提出證明以實其說，揆諸前揭法律規定及最高法院判決
        意旨，尚難認原告之主張為有理由，遑論原告甲○○於本院審理時曾陳述：
        其於簽本票時有在場，知道要簽本票，有同意范光明簽名，本票係被告以支
        票換取的等語（見本院八十九年七月二十六日），益足認原告所為印章係遭
        盜用之主張，不足採信。再者，原告主張原告對被告未負有債務，更未收受
        系爭票款之事實，未據其舉證以實其說，且經被告辯稱：本票係以支票向原
        告換來者，原來之支票係范光明叫原告甲○○向被告借款而開立者等語，而
        被告與訴外人范光明間因資金週轉而成立消費借貸，系爭本票係被告以支票
        換取一節，業經訴外人范光明於八十六年度竹東簡字第五八號確認本票債權
        不存在事件審理中證述屬實，原告對此亦不爭執，並有八十六年度簡上字第
        一五二號民事判決附卷可稽，足見被告所稱系爭本票係范光明用以清償債務
        之支票無法兌現，以系爭本票換回支票，核與事實相符，原告應係擔保范光
        明之債務得以清償而負擔票據債務。
  （三）次按，以惡意或重大過失取得票據者，不得享有票據上權利，票據法第十四
        條第一項定有明文，此票據行為為不要因行為，即不以給付之原因為要素而
        得成立之行為，凡簽名於票據之人，不問原因如何，均須依票上所載文義負
        責使然。本件被告取得票據，係基於原告為擔保上開借款債務得以滿足而簽
        發者，業如前述，原告又不能證明被告取得系爭本票係出於惡意或詐欺，尚
        難以此事由對抗被告，是原告主張被告惡意取得系爭本票，據以拒絕負擔票
        據債務，尚有未洽。
  （四）從而，原告依票據法律關係，請求確認被告對如附表所示之本票債權不存在
        ，於法不合，應予駁回。
  （五）兩造其餘主張及所提證據與本院上開論斷無涉或無違，不予贅述。
據上論結，本件原告之訴為無理由，依民事訴訟法第四百三十六條第二項、第七十八
條，判決如主文。
中      華      民      國    八十九    年        十      月    十四    日
                                    臺灣新竹地方法院新竹簡易庭
~B法      官  林南薰
右為正本係照原本作成。
如對本判決上訴，須於判決送達後廿日內向本院提出上訴狀。
~B法院書記官  林淑瑜
中      華      民      國    八十九    年      十      月     十四     日
~F0
~T48
附表：
┌───┬─────┬─────┬─────┬──────┬───┬───┐
│編  號│票據種類  │金      額│發  票  日│到  期  日  │發票人│備註  │
├───┼─────┼─────┼─────┼──────┼───┼───┤
│一    │本     票 │新台幣七十│八十二年九│八十五年十二│甲○○│      │
│      │          │萬元      │月二十七日│月三十一日  │乙○○│      │
│      │          │          │          │            │范光明│      │
│      │          │          │          │            │范蘭英│      │
└───┴─────┴─────┴─────┴──────┴───┴───┘


司法院資訊處製作；財團法人民間司法改革基金會備份。
